臺灣高等法院刑事判決　　　　　 94年度上更（一）字第518號
上　訴　人
即　被　告　甲○○
選任辯護人　林俊倩律師
上列上訴人因偽造文書等案件，不服臺灣基隆地方法院九十年度
訴字第六一七號，中華民國九十一年四月二十五日第一審判決（
起訴案號：臺灣基隆地方法院檢察署八十九年度偵字第五○七七
號），提起上訴，判決後，經最高法院發回更審，本院判決如下
：
    主  文
原判決撤銷。
甲○○無罪。
    理  由
壹、公訴意旨略以：被告甲○○以永盟營造有限公司（以下簡稱
    永盟公司）名義承攬榮民工程股份有限公司營建事業一部（
    以下簡稱榮民公司）基隆港西岸港區○○道路西六橋樑西七
    平面道路工程（下稱系爭工程），依永盟公司與榮民公司簽
    訂之工程契約第二十三條第一項第五款、第三項規定，若永
    盟公司及其員工工作能力薄弱，不勝任、不誠實或不合作，
    不聽從榮民公司之指示工作者，榮民公司得不經催告及任何
    法律或行政程序，逕行解除契約，將該工程之一部分或全部
    收回自辦或另招商承辦，該契約依前開規定解除時，榮民公
    司在該工程全部完工前不支付永盟公司之應得工款，至榮民
    公司自辦或另行招商承辦完工後，如榮民公司為完成該工程
    所支付之一切費用，大於永盟公司依約完成可得之工款，永
    盟公司及其連帶保證人應將其差額賠償榮民公司，該金額得
    自保留款及履約保證金扣還，如仍有不足，則由永盟公司及
    其連帶保證人負責清償。嗣永盟公司遭法院查封，甲○○為
    免先前之投資及所支付之履約保證金血本無歸，遂商請巨龍
    營造有限公司（以下簡稱巨龍公司，名義負責人為范月鳳）
    之實際負責人范素娟幫忙，二人約定以巨龍公司名義出面概
    括承受永盟公司所承包前揭工程之一切權利與義務（含保固
    責任），范素娟並代墊履約保證金新台幣一百四十八萬元；
    該工程所有事務則均由甲○○負責處理；俟工程款核撥後，
    扣除巨龍公司墊付之必要性支出及應繳納之稅金外，盈虧均
    由甲○○自行負擔，甲○○並承諾不會造成巨龍公司任何損
    失。嗣甲○○因無法於約定之完工期限即八十八年十二月二
    十日前完成前開工程，於八十八年七月三十一日以巨龍公司
    代理人之身份參加榮民公司前開工程趕工協調會議時，同意
    前開工程由榮民公司收回自辦，若金額超出巨龍公司於榮民
    公司之保留款及履約保證金總額，其不足部分由巨龍公司同
    意無條件全權負責；並在逾越巨龍公司授權範圍之情形下，
    於同年八月十日盜用巨龍公司及范月鳳之印章，並偽簽范月
    鳳之名字而偽造同意書，交付予榮民公司而行使該同意書，
    足生損害於巨龍公司及范月鳳。甲○○於同意榮民公司將前
    揭工程收回自辦後，竟意圖為自己及永盟公司之不法利益，
    隱瞞業已同意榮民公司將前揭工程收回自辦之事實，使范素
    娟因而陷於錯誤，而與甲○○於八十八年八月二十七日至榮
    民公司辦理工程契約移轉簽認單，使巨龍公司因而承受永盟
    公司關於前開契約之當事人地位，將原應由永盟公司及甲○
    ○負擔之損失轉嫁於巨龍公司，甲○○及永盟公司因此受有
    免除賠償責任之不法利益共計三百九十萬八千零四十六元。
    嗣榮民公司於八十九年四月六日發函要求撥付巨龍公司開具
    之履約保證金一百四十八萬元，范素娟始知悉前情。案經巨
    龍公司告訴，因認被告涉犯刑法第二百十六條、第二百十條
    之偽造私文書罪嫌、第三百三十九條第二項之詐欺得利罪嫌
    。
貳、程序事項：按新修正刑事訴訟法係於九十二年二月六日經總
    統公布施行，而同日公布施行之新修正刑事訴訟法施行法增
    訂第七條之三復規定：「中華民國九十二年一月十四日修正
    通過之刑事訴訟法施行前，已繫屬於各級法院之案件，其以
    後之訴訟程序，應依修正刑事訴訟法終結之。但修正刑事訴
    訟法施行前已依法定程序進行之訴訟程序，其效力不受影響
    」，是以九十二年二月六日修正之刑事訴訟法第一百五十九
    條至第一百五十九條之三有關被告以外之人於審判外之供述
    之證據能力之規定，係於九十二年九月一日施行，在此之前
    ，有關被告以外之人於檢察官或法院訊問時供述筆錄之證據
    能力，仍應適用修正前刑事訴訟法相關規定。本案係於九十
    年十月十六日繫屬於原審法院（見原審卷第一頁），則被告
    以外之人供述，在修正刑事訴訟法於九十二年九月一日施行
    前，於檢察官或法院訊問時供述筆錄，因已依修正前刑事訴
    訟法法定程序踐行之訴訟程序，其效力不受影響，渠等之供
    述自仍具證據能力。
參、實體事項：
  一、按犯罪事實應依證據認定之，無證據不得認定犯罪事實，
      又不能證明被告犯罪者，應諭知無罪之判決，刑事訴訟法
      第一百五十四條第二項、第三百零一條第一項分別定有明
      文。次按，告訴人之告訴，係以使被告受刑事訴追為目的
      ，其陳述是否與事實相符，仍應調查其他證據以資審認，
      須有足以認定被告確有犯罪行為之積極證據始能為有罪之
      判決。
  二、公訴人認被告甲○○涉犯前開罪嫌係以告訴人即巨龍公司
      之實際負責人范素娟就起訴事實已經指述在卷，並有契約
      書、履約保證金同意書、趕工協調會議紀錄、同意書、工
      程契約移轉簽認單、委託受讓書、概括承受同意書各一份
      在卷；且被告於出席參加趕工協調會議時同意榮民公司收
      回自辦前開工程，其後並出具同意書。對巨龍公司而言，
      如榮民公司將工程收回自辦結果所應支付之一切費用，大
      於被告依約完成可得之工程款，且該不足金額自保留款及
      履約保證金扣還，如仍有不足時，巨龍公司即必須全額負
      擔，在此種種情形下，巨龍公司若知前情，自不可能仍同
      意承受該工程為其論據。
  三、訊之被告固坦承於八十八年七月三十一日趕工協調會議中
      同意工程由榮民公司收回自辦，並於其後之八月十日及八
      月二十七日，均以巨龍公司之名義，先後出具同意書及工
      程契約移轉認證單予榮民公司，以及迄今尚積欠告訴人款
      項等事實，惟堅決否認有何盜刻印章、偽造私文書或詐欺
      之犯行。經查：
  （一）被告經營大豪土木包工業，並以永盟公司名義承攬系爭
        工程，惟因永盟公司八十八年七月間遭法院查封，被告
        為免先前之投資及所支付之履約保證金血本無歸，遂商
        請告訴人幫忙，由告訴人代墊履約保證金一百四十八萬
        元，俟工程款核撥後，扣除巨龍公司墊付之必要性支出
        及應繳納之稅金外，盈虧均由被告自行負擔之事實，此
        為被告所是認，且為告訴人所不否認。並有履約保證金
        保證書一份附卷可參（見偵查卷第七頁）。
  （二）巨龍公司已概括承受原永盟公司所承攬之系爭工程，並
        由被告擔任系爭工程之現場負責人，為告訴人處理契約
        移轉相關手續及工程施工相關事宜。
      1.查永盟公司與巨龍公司於八十八年六月十四日簽立工程
        承攬契約書，該契約書之第一條載明：甲方（即永盟公
        司）八十八年六月十四日後未完成之工程，全部由乙方
        （即巨龍公司）負責施工完成至業主驗收為止（見偵卷
        第八四頁之工程承攬契約書）。永盟公司更隨即於八十
        八年六月二十四日行文榮民公司，告知其所承攬之系爭
        工程已由巨龍公司概括承受；且巨龍公司與永盟公司於
        八十八年七月二十日並共同立具委託受讓書，該受讓書
        亦明確載明：委託人永盟公司，承攬之系爭工程全部受
        讓給巨龍公司，工程計價款、履約保證金及全部保留款
        均由巨龍公司領取；巨龍公司亦立具概括承受同意書，
        同意概括承受原有永盟公司所承包之系爭工程全部工程
        之一切權利與義務含保固責任，此有委託受讓書、概括
        承受同意書及永盟公司之函文附卷可稽（見偵查卷第十
        三、十四、八一頁）。亦即巨龍公司已概括承受原永盟
        公司所承攬之系爭工程。
      2.其次，告訴人初提本案告訴時，於告訴狀之告訴事實欄
        記載：八十八年七月間被告稱因永盟公司財務發生困難
        ，要巨龍公司接續系爭工程，並應允擔任系爭工程之現
        場負責人，處理接續工程之相關手續及工程施工事宜，
        為巨龍公司處理業務之人等語（見偵查卷第一頁反面）
        。告訴人並不否認為真正之「履約保證金保證書」第一
        項亦明白記載：「：：：茲因巨龍公司，承攬榮民工程
        股份有限公司─基隆港西岸港區○○道路西六橋樑西七
        平面道路工程，依照合約文件規定應交繳交榮民股份有
        限公司履約保證金：：：：」（見偵卷第七頁）。足見
        巨龍公司已承受系爭工程。再者，告訴人公司之范素娟
        稱：我們公司從頭到尾均未介入，都是被告一人包辦，
        盈虧由被告自行負擔，並將公司名稱借給被告等語（見
        偵卷第一一二頁反面）。榮民公司工地主任於本院更一
        審訊問時亦證稱：拿到移轉契約簽單後，我們工地皆係
        與被告聯繫等語（見上更（一）卷第六一頁）。更可見
        被告於巨龍公司概括承受系爭工程後，仍係系爭工程之
        實際負責人。被告所辯其係向巨龍公司借牌，並擔負盈
        虧責任乙節，可以採信。
  （三）告訴人雖指稱：被告於八十八年七月三十一日以巨龍公
        司代理人身份參加榮民公司前開工程趕工協調會議時，
        同意系爭工程由榮民公司收回自辦，若金額超出巨龍公
        司於榮民公司之保留款及履約保證金總額，其不足部分
        由巨龍公司同意無條件全權負責乙節，已逾越巨龍公司
        授權範圍等語。其後於本院更一審訊問時更進一步否認
        同意以巨龍公司名義出面概括承受系爭工程之剩餘工程
        事宜，並稱：被告告知我工程已經完工，現在只有單純
        開發票請款的問題，我只有要幫忙他這部分，我們公司
        亦無於八十八年六月二十五日去函榮民公司表明概括承
        受永盟公司的權利義務等語（見上更（一）卷第十五頁
        ）。惟巨龍公司已概括承受原永盟公司所承攬之系爭工
        程，並由被告擔任系爭工程之現場負責人，處理有關工
        程之一切事宜，已如前所述。則被告於八十八年七月三
        十一日以巨龍公司代理人身份，參加系爭工程之趕工協
        調會議，即無不當。至於被告同意系爭工程由榮民公司
        收回自辦之結果，因金額超出保留款及履約保證金總額
        ，致不足部分應由巨龍公司無條件全權負責。告訴人並
        據以表示，若其知悉上情，顯無同意之可能云云，並作
        為被告有意隱瞞事實，詐騙告訴人之論據。然告訴人坦
        承與被告係同行、係朋友，是為幫助被告渡過困難（見
        原審卷第十三頁、偵卷第一一二頁反面）。又稱：「當
        初黃來找我們承包時，我說因公司事情很多，沒時間可
        接該工程，他說沒關係，他會自己來處理，我因相信他
        ，所以當時並未明白約定細節及工程撥款後應如何分的
        問題」（見偵卷第六六頁反面）。足見告訴人公司對被
        告有一定之信任，對承接系爭工程可能衍生之相關權利
        、義務，應知之甚稔。告訴人公司同意承接系爭工程之
        同時，就進一步之授權之範圍或約定之具體內容雖未明
        確約定，仍應認告訴人公司就有關後續工程之相關事項
        ，有概括之授權。實難僅以告訴人公司承接結果受有損
        害，即推認被告隱瞞事實，事涉詐欺。
  （四）關於被告有無偽造文書或盜用印文部分。
      1.范素娟雖於本院前審訊問時稱：我們公司的章不可能會
        隨便交給別人去蓋，如果要蓋也要經過我瞭解才可使用
        等語（見上訴卷第二五頁）。證人即巨龍公司前會計林
        玉娟亦證稱：公司僅有一套印鑑章，范素娟均自己蓋用
        公司的印鑑章，並未授權其可不經報備而自己蓋用公司
        的印鑑章等語（見原審卷第六四頁）。依范素娟及林玉
        娟所述，巨龍公司似僅有一套大、小章，且平日均由范
        素娟自己蓋用印文，並不會隨便交給他人蓋用。惟范素
        娟於檢察官訊問時已供稱：我們公司的大小章有時會交
        給他（即被告），因他說要拿去請款或辦一些手續等語
        （見偵查卷第一一三頁）；於本院更（一）審訊問時更
        稱：巨龍公司有兩套以上之大、小章，並曾將其中兩套
        比較不重要之印章交給被告去辦比較不重要之手續等語
        （見上更（一）卷第四五頁）。足見巨龍公司之大、小
        章似非僅一套，被告且曾獲巨龍公司之授權使用該公司
        之大、小章。范素娟及林玉娟前揭所述，並不實在。
      2.其次，原審就前開同意書上巨龍公司大小章之印文與告
        訴人提出之巨龍公司之印鑑章印文，函請內政部警政署
        刑事警察局鑑定結果：同意書上「范月鳳」印文與告訴
        人提出之「范月鳳」之印文不相符（見該局九十一年三
        月十二日刑鑑字第○九一○○四五八○○號鑑驗通知書
        ─原審卷第八二頁）。本院前審將前述工程契約移轉簽
        認單與告訴人所提出之印文送法務部調查局鑑定結果，
        亦有大、小章不符之情形（見本院上訴一六八四號卷第
        七二頁）。然此僅得證明印文係來自不同之印章，不能
        推認同意書上所蓋用之巨龍公司大、小章即為被告所偽
        刻。況告訴人於九十一年一月十日提供原審法院鑑定之
        巨龍公司大印章，與其向本院前審所提出供鑑定之大印
        章，其中「造」字之字畫與線條之彎曲度，以肉眼加以
        觀察，似有顯然之差異（見原審卷第六九頁、上訴卷第
        五六頁）。可見告訴人公司之大、小章確實不只一套。
        再者，被告一再辯稱並未偽造印文，並稱巨龍公司之大
        、小章不只一套，相關文件上之巨龍公司大小、章，均
        係交給告訴人用印後再對外使用等語。查巨龍公司之大
        、小章不只一套，且曾交付予被告使用；范素娟於檢察
        官訊問時更供稱我們公司的大、小章有時會交給被告，
        因為被告說要拿去請款或辦一些手續等語（見偵卷第一
        一三頁）。因之，實不得僅以上開鑑定結果，作為不利
        被告之依據。
      3.范素娟於本院訊問時雖證稱：其於檢察官訊問時所述交
        付公司大、小章給被告請款或辦一些手續，僅限於同意
        被告拿去請款及與請款有關之手續云云。然系爭工程既
        已由告訴人出名承接，告訴人且同意是借名，並由被告
        負責全部工程事務。果如此，豈會僅是辦理請款及與請
        款有關之手續？其次，告訴人係以被告背信為由，提起
        本案之告訴，觀諸告訴人之告訴狀，從無隻字片語提及
        被告偽造、盜用印章或偽造文書。范素娟於其後之檢察
        官之各次訊問時亦均未提及被告有偽造、盜用印章或偽
        造文書情事，僅於最後一次訊問時表示：：「我們公司
        的大、小章有時會交給被告，因為被告說要拿去請款或
        辦一些手續。但不是我蓋的。也不可能是我公司之的小
        姐蓋的，因為這份文件（指同意書）沒經過我看過，小
        姐不可能自己蓋」等語（見偵卷第一一三頁）。不僅如
        此，告訴人提出本件告訴時，已將同意書、工程契約移
        轉簽認單、委託授權書、概括承受同意書、印鑑紙等，
        併同履約保證金保證書，作為告訴狀之附件。而該等文
        書顯示之時間，包括七月十六日、七月二十日、八月十
        日、八月二十七日，顯然係不同時間做成；該等文書上
        且均蓋有巨龍公司之大、小章。若告訴人認為係被告所
        偽造或未獲授權作成，何以於告訴狀或檢察官訊問時均
        未曾提及，而僅告訴背信？縱認同意書之製作未經告訴
        人具體授權。然因告訴人確實同意出名承接系爭工程，
        並由被告實際處理與工程有關之一切事務，告訴人且曾
        交付公司之大、小章予被告使用，應認被告主觀上認為
        其獲有概括之授權，得就工程有關之事項製作相關之文
        書。難認其有偽造文書之主觀之犯意。
      4.末查，永盟公司與榮民公司簽立之原始契約已明定：永
        盟公司有不勝任等情形，榮民公司得不經催告，逕行解
        除契約，將該工程之一部分或全部收回自辦或另招商承
        辦，如因之所支付之費用，超過原約應支付之金額，永
        盟公司及其保證人應賠償差額之連帶責任（見偵查卷第
        九二至九六頁）。巨龍公司既起已概括承受永盟公司承
        建系爭工程之權義關係。縱認被告未獲授權擅自製作前
        開同意書，依同意書之內容以觀，只不過將巨龍公司承
        建系爭工程之權義關係，再次重申，仍不具備足以生損
        害於他人之特別要件，亦不得以偽造文書罪相繩。
  （五）綜上所述，巨龍公司同意概括承受系爭工程後，除同意
        由被告實際負責與該工程有關之一切事務外，且曾交付
        公司之大、小印章予被告使用；因之，被告與巨龍公司
        內部間，就承受系爭工程後之相關事務性之細節，雖未
        具體約定，致彼此間就授權範圍及可能衍生之權利義務
        ，在主觀上有不同之認知，然巨龍公司既已同意出名，
        應認為已概括授權予被告，使被告在完成工程所必要之
        範圍內，使用巨龍公司之印章。因此，縱認同意書等文
        書上之印章非巨龍公司所有，亦難謂被告無權製作。告
        訴人雖堅指其所承接者，僅係請款手續，不知被告會同
        意將系爭工程由榮工公司收回自辦云云。然系爭工程若
        僅剩餘請款手續，何須有系爭工程之承接？至於系爭工
        程之由榮工公司收回自辦，係契約明訂之當事人間之權
        利義務，被告既已無法如期完工，為減少損失而同意，
        自難認係故意使告訴人受損害。且工程契約移轉簽認單
        ，係將系爭工程由永盟公司移轉由巨龍公司承辦（見偵
        卷第十頁，契約第三項），核其內容並未逾越告訴人委
        託銀行出具之履約保證金保證書所載承攬系爭工程之範
        圍。告訴人既已概括承受，自應承受契約之權利及義務
        ，不得僅以告訴人公司承受結果，受有損害，即推認被
        告隱瞞事實，施行詐術。至於告訴人違反約定未擔負原
        先約定之完全責任，核係告訴人應尋民事途逕求償之問
        題。
  四、原審未經詳查，遽認被告有公訴人所指犯行，尚有未洽，
      被告上訴指摘原審判決不當，為有理由，自應由本院撤銷
      改判，並諭知被告無罪之判決。被告無偽造文書或詐欺取
      財之行為，已極明確。其餘卷內證據或告訴人之指述，因
      不影響於本判決之結果，無逐一論列之必要，附此敘明。
據上論斷，應依刑事訴訟法第三百六十九條第一項前段、第
三百六十四條、第三百零一條第一項，判決如主文。
本案經檢察官侯千姬到庭執行職務。
中　　華　　民　　國　　94　　年　　11　　月　　22　　日
                  刑事第十七庭審判長法  官　鄭 文 肅
                                    法  官　蘇 隆 惠
                                    法  官　林 瑞 斌
以上正本證明與原本無異。
檢察官如不服本判決，應於收受送達後十日內向本院提出上訴書
狀，其未敘述上訴之理由者並得於提起上訴後十日內向本院補提
理由書（均須按他造當事人之人數附繕本）。
                                    書記官　陳 思 云
中　　華　　民　　國　　94　　年　　11　　月　　22　　日
